【裁判字號】    98,訴,2733
【裁判日期】    981027
【裁判案由】    偽造文書等
【裁判全文】
臺灣臺中地方法院刑事判決              98年度訴字第2733號
公  訴  人  臺灣臺中地方法院檢察署檢察官
被      告  乙○○
                    現另案在臺灣臺中監獄臺中分監
上列被告等因偽造文書等案件，經檢察官提起公訴（98年度偵字
第16043號）後，被告於準備程序中就被訴事實為有罪之陳述，
經本院裁定改簡式審判程序，判決如下：
    主  文
乙○○共同行使變造公文書，足以生損害於他人，處有期徒刑貳
年貳月，減為有期徒刑壹年壹月。抵押權塗銷同意書上之賴培爐
印文肆枚及簽名壹枚，均沒收之。
    事  實
一、乙○○為甲○○之妹夫（二親等姻親），於民國95年3月間
    ，受甲○○之委託仲介代售其所有地址在臺中市○○路306
    巷10號15樓之6，即台中市中區○○○○段第1612建號建物與
    台中市○○○○段第4地號土地所有權（以下簡稱上開房地）
    ，當時雙方口頭約定上開房地之售價在新臺幣（下同）130
    萬左右元，免支付仲介費用，成交後只須以紅包作為委任之
    對價即可，甲○○乃於95年3月22日，出具委託書，將上開
    房、地之權狀正本交付給乙○○，委任乙○○代為出售上開
    房地。乙○○受委任後，因經營生意失敗，並積欠地下錢莊
    債務，明知其持有甲○○之權狀及委任狀之原因，乃係為甲
    ○○處理買賣上開房地事務，詎其竟意圖為自己不法之利益
    ，基於背信之犯意，將該委任狀及權狀出示於不知情之賴焙
    爐，而向賴焙爐商借45萬元，賴焙爐則表示，需待上開房地
    確實設定抵押權給賴焙爐後，始願撥款予乙○○，乙○○為
    確保背信之不法利益，復於95年3月24日，向甲○○表示買
    方欲付定金80萬元，惟要求賣方須在該房地上設定抵押權，
    以供作「履約擔保」，甲○○即將自己之印鑑、身證證件及
    印鑑證明等資料，交付給乙○○同意供辦理上開房地設定及
    移轉登記之用。乙○○於取得該印鑑等物後，即於同日，將
    前述資料交付不詳代書之人，以賴培爐為抵押權人，在上開
    房地上設定80萬元之抵押權負擔，並依其受委任之權限，與
    賴培爐簽定不動產買賣契約書，而向賴培爐借款45萬元花用
    還債。賴培爐於借款後，因乙○○未能依約還款，乃於95年
    4月10日，持上開買賣契約書前往地政事務所，將該房地移
    轉登記所有權為自己所有。嗣甲○○因遲未收到乙○○所稱
    購買上開房地之定金80萬元，且乙○○均藉故敷衍，而心生
    可疑，乃於95年4月12日，向乙○○要求返還上開房地之權
    狀、印鑑，並請求塗銷抵押權設定。乙○○見東窗事發，為
    設法取信於甲○○，並保有背信之利益，乃與地下錢莊不詳
    之成年人共同基於偽造文書之犯意，在不詳地點，先以塗改
    所有人欄原先為賴焙爐之記載，並以彩色影印之方式，接續
    偽造所有人仍為甲○○之建物及土地所權狀之公文書各乙份
    完成後復未經賴焙爐之同意，而偽造由賴焙爐出具之抵押權
    塗銷同意書1份，在台中市○○路某茶坊交付與乙○○後，
    由乙○○轉交給甲○○而行使之，足以生損害於甲○○、賴
    焙爐及地政機關對地政資料管理之正確性。
二、案經甲○○訴由臺灣臺中地方法院檢察署檢察官偵查起訴。
    理  由
一、上揭犯罪事實，業據被告乙○○分別於檢察官訊問、本院準
    備程序及審理程序時坦承不諱，核與證人即告訴人甲○○指
    訴及證述之情節相符，並有變造上開房地之臺中市中山地政
    事務所之臺中市○區○○段五小段00000-000建號建物所有
    權狀、臺中市○區○○段五小段第4地號土地所有權狀、台
    中市中山地政事務所98年8月20日中山地所一字第098001193
    9號函復本院所附上開房地登記之95中資建字第4961號、95
    中資土字第8428號所有權撞擊95中資他字第3010號他項權利
    書狀之當事人申請移轉及登記相關資料一宗（含不動產買賣
    契約書影本、抵押權塗銷同意書）在卷可證，附有乙○○自
    白書附卷供參，足認被告之自白與事實相符，本件事證明確
    ，被告犯行洵堪認定。
二、按被告行為後，94年2月2日修正公佈之刑法，已於95年7 月
    1日生效施行（以下簡稱修正前、後刑法），其中第2條第1
    項「行為後法律有變更者，適用行為時之法律。但行為後之
    法律有利於行為人者，適用最有利於行為人之法律」之規定
    ，係規範行為後法律變更所生新、舊法律比較適用之準據法
    ，於刑法修正施行後，自應適用該修正後之第2條第1項之規
    定，為「從舊、從輕」之比較；又比較新舊法時，應就罪刑
    有關之共犯、未遂犯、想像競合犯、牽連犯、連續犯、結合
    犯，以及累犯加重、自首減輕暨其他法定加減原因（如身份
    加減）與加減例等一切情形，綜其全部罪刑之結果而為比較
    後，再適用有利於行為人之法律處斷，而不得一部割裂分別
    適用不同之新、舊法（最高法院24年上字第4634號、29 年
    上字第964號判例意旨及最高法院95年度第8次刑事庭會議決
    議參照）。茲比較新舊法如下：
(一)、刑法第28條原規定：「二人以上共同『實施』犯罪之行為者
    ，皆為共同正犯。」新法修正為：「二人以上共同『實行』
    犯罪之行為者，皆為共同正犯。」將舊法之「實施」修正為
    「實行」。原「實施」之概念，包含陰謀、預備、著手及實
    行等階段之行為，修正後僅共同實行犯罪行為始成立共同正
    犯。是新法共同正犯之範圍已有限縮，排除陰謀犯、預備犯
    之共同正犯。新舊法就共同正犯之範圍既因此而有變動，自
    屬犯罪後法律有變更，而非僅屬純文字修正，應有新舊法比
    較適用之問題。本件被告所犯刑法第216條之行使第210條、
    第211條之偽造私文書、變造之公文書犯行，既屬實行犯罪
    行為之正犯，無論依修正前後之規定，均應依第28條規定論
    擬。
(二)、關於罰金刑部分：修正後刑法第33條第5款規定「罰金：新
    臺幣一千元以上，以百元計算之。」，與修正前刑法第33條
    第5款規定「罰金：1元以上。」不同。比較新舊法結果，以
    舊法較有利於行為人，故依刑法第2條第1項前段規定，自應
    適用行為時之法律即修正前刑法第33條第5款規定決定其罰
    金部分之法定刑。
(三)、關於刑法施行法第1條之1部分：被告行為後，刑法施行法增
    訂第1條之1，於95年6月14日公布，並於同年7月1日施行；
    考其立法理由，係為因應94年2月2日修正公布、95 年7月1
    日施行之刑法施行後，依刑法總則第33條第5款規定，罰金
    貨幣單位已改為新臺幣，是以分則編各罪所定罰金之貨幣單
    位，自應配合上開規定修正，為使罰金數額趨於一致，避免
    衍生新舊法比較適用問題，以緩和實務適用法律之衝擊，於
    不變動罰金數額之前提下，而為制定，換言之，刑法施行法
    第1條之1係在替代罰金罰鍰提高標準條例部分條文，與適用
    罰金罰鍰提高標準條例之結果相同，對於被告而言並不發生
    有利或不利之問題，僅係將貨幣單位由銀元改為新臺幣，並
    非法律變更刑度之條文，當無須就新舊法比較適用（臺灣高
    等法院暨所屬法院95年法律座談會刑事類提案第16至19號研
    討結果可資參照）。
(四)、關於牽連犯部分：被告行為時之刑法第55條後段規定：「犯
    一罪而其方法或結果之行為犯他罪名，從一重處斷」，惟現
    行刑法已刪除關於牽連犯之規定，此刪除雖非犯罪構成要件
    之變更，但顯已影響行為人刑罰之法律效果，自屬法律有變
    更，而現行刑法既無牽連犯得論以裁判上一罪之情形，則被
    告所犯之2罪（詳後述），應按其具體情形而可能論以數罪
    併罰，是比較修正前、後刑法之規定，以適用被告行為時之
    刑法論以牽連犯從一重處斷之規定，較有利於被告。
三、按文書為表現足以證明法律上之權利義務或事實，或足以產
    生法律上權利義務關係或事實之「意思表示」，亦即須具有
    法律效果之意思表示。又變造文書，係指不變更原有文書之
    本質，僅就文書之內容有所更改者而言，上訴人既拆去原有
    宗譜三頁，而將另造虛偽記載之三頁訂入譜內，其文書之本
    質已有變更，自應以偽造私文書論罪（最高法院29年度上字
    第1785號判例可資參照）。易言之，倘其文書內容仍行為人
    所創造而非原文書所既有者，應以偽造行為認定。反之，若
    行為人僅就其原有特定內容為其中一部更改，而不變本質者
    ，則屬變造行為。查由不詳姓名年籍之成年人在不詳地點，
    先以塗改所有人欄原先為賴焙爐之記載，並以彩色影印之方
    式，接續偽造所有人仍為甲○○之建物及土地所權狀之公文
    書各乙份完成後復未經賴焙爐之同意，而偽造由賴焙爐出具
    之塗銷抵押權同意書1份，在台中市○○路某茶坊交付與被
    告後，由被告轉交給甲○○而行使之犯行。核被告所為，係
    犯刑法第216條、第210條、第211條之行使變造公文書罪、
    偽造私文書罪及同法第342條第1項之背信罪。被告變造公文
    書、偽造私文書之低度行為應各為行使之高度行為所吸收，
    不另論罪。被告所犯行使變造公文書、偽造私文書乃一行為
    而觸犯數罪名，乃想像競合犯，應依刑法第55條從一重之行
    使變造公文書罪處斷，又被告所為之犯行與背信罪間，有手
    段目的之牽連關係，應依修正前刑法第55條規定，從一重論
    以行使變造公文書罪處斷。被告與不詳姓名年籍之成年人就
    上開行使變造公文書、偽造私文書罪具有犯意聯絡及行為分
    擔，為共同正犯。爰審酌被告於偵查及本院審理時坦承犯行
    ，犯後態度尚稱良好，惟迄今未能賠償告訴人之損失等一切
    情狀，量處如主文所示之刑。又被告之犯罪時間，係於96年
    4 月24日以前，所犯之罪名，合於中華民國96年罪犯減刑條
    例第2條第1項第3款得以減刑條件，均應依該條例規定減其
    宣告刑2分之1，即如主文所示之減得之刑。
四、至前述偽造之抵押權塗銷同意書上之賴培盧印文4枚及簽名1
    枚（見95年度他第4716號卷，第9頁，即告證4），應依刑法
    第219條宣告沒收之。另按被告變造或偽造書類，既已交付
    於被害人收受，則該物非屬被告所有，除偽造書類上偽造之
    印文、署押，應依刑法第219條予以沒收外，依同法第38條
    第3項之規定，即不得再對各該書類諭知沒收（最高法院43
    年台上字第747號判例意旨可資參照）。
    查不詳姓名年籍之成年人所變造之前述公文書已交付告訴人
    使用，且已非屬被告所有，自不應另為沒收之諭知，附此敘
    明。
據上論斷，應刑事訴訟法第273 條之1 第1 項、第299 條第1 項
前段，刑法第2條第1項前段、55條、第216條、第210條、第211
條、第219條、第342條第1項，修正前刑法第55條，中華民國96
年罪犯減刑條例第2條第1項第3款、第7條，判決如主文。
本案經檢察官陳永豐到庭執行職務
中    華    民    國    98    年    10    月    27    日
                  刑事第十三庭  法  官  劉邦繡
以上正本證明與原本無異。
如不服本判決應於收受判決後10日內向本院提出上訴書狀，並應
敘述具體理由；其未敘述上訴理由者，應於上訴期間屆滿後20日
內向本院補提理由書（均須按他造當事人之人數附繕本）「切勿
逕送上級法院」。
                                書記官  何俞瑩
中    華    民    國    98    年    10    月    27    日
附錄論罪科刑法條
中華民國刑法第210條
（偽造變造私文書罪）
偽造、變造私文書，足以生損害於公眾或他人者，處 5 年以下
有期徒刑。
中華民國刑法第211條
（偽造變造公文書罪）
偽造、變造公文書，足以生損害於公眾或他人者，處 1 年以上
7 年以下有期徒刑。
中華民國刑法第216條
（行使偽造變造或登載不實之文書罪）
行使第 210 條至第 215 條之文書者，依偽造、變造文書或登載
不實事項或使登載不實事項之規定處斷。
中華民國刑法第342條
（背信罪）
為他人處理事務，意圖為自己或第三人不法之利益，或損害本人
之利益，而為違背其任務之行為，致生損害於本人之財產或其他
利益者，處 5 年以下有期徒刑、拘役或科或併科 1 千元以下罰
金。
前項之未遂犯罰之。


司法院資訊處製作；財團法人民間司法改革基金會備份。
